【裁判字號】    90,勞上,5
【裁判日期】    901127
【裁判案由】    給付退休金
【裁判全文】
臺灣高等法院民事判決  九十年度勞上字第五號
      上  訴  人    新竹化工實業股份有限公司
      法定代理人    林世文
      被  上訴人    甲○○
                    乙○○
右當事人間，因給付退休金事件，上訴人對於中華民國八十九年十一月三十日臺灣臺
北地方法院八十八年度勞訴字第八九號第一審判決提起上訴，本院判決如左：
    主      文
原判決關於命上訴人給付被上訴人甲○○逾越新臺幣壹佰柒拾壹萬捌仟陸佰柒拾元
本息部分、該部分假執行之宣告、暨訴訟費用之裁判均廢棄。
右開廢棄部分，被上訴人甲○○在第一審之訴及假執行之聲請均駁回。
其餘上訴駁回。
第一、二審訴訟費用由上訴人負擔百分之九十六，其餘由被上訴人甲○○負擔。
    事      實
甲、上訴人方面：
壹、聲明：
一、原判決不利上訴人部分廢棄。
二、右廢棄部分，被上訴人在第一審之訴及其假執行之聲請均駁回。
三、第一、二審訴訟費用由被上訴人負擔。
貳、陳述：
    除與原判決記載相同者，予以引用外，另行補充陳述略以：
一、原判決具有訴外裁判之違誤：
    查本件被上訴人甲○○起訴請求按法定退休金最高總數四十五個基數計算之退休
    金新台幣 (下同) 一百八十六萬八千六百七十三元，原審竟然判決給付以合計四
    十六個基數計算之退休金一百九十一萬一千五百三十元，不僅逾越法定上限，亦
    有訴外裁判之違法。
二、被上訴人甲○○、乙○○尚未履行辦理必要交接之義務：
    查甲○○任職於上訴人公司、乙○○任職於新豐公司多年，渠等於八十八年三月
    間未辦竣必要之交接、悍然離職 (按被上訴人自八十五年至八十七年間即承諾進
    行清理陳年檔案工作，將仍有參考價值者列明、一併交待接交人員，實際上卻均
    未之見) ，致上訴人公司、新豐公司相關業務陷入混亂，有關人員接手困難、茫
    然無序。雖然渠等提呈移交清冊等資料，表示業經公司代表清點、確認內容無誤
    後簽名、已辦妥移交云云。然查渠等並未與公司人員辦理「點交」手續，矧有無
    辦妥移交，應以接交人員之立場認定，豈容移交人片面之言。何況，渠等所謂移
    交資料，僅屬陳年之檔案目錄而已，且僅有部分，又悉未依冊辦理清點、確認內
    容，致發生實際上或無所謂移交清冊所載之實物、無從核對，或雖屬自渠等到職
    以來二、三十年間曾經經手之檔案、惟並未造冊清點等情形，即以被上訴人所謂
    之接交人陳磊燦、就移交鋼瓶乙項而言，月前經長時間費時清點後、始發現被上
    訴人甲○○移交之乙炔鋼瓶八千一百一十八支中，竟然猶有四千零三十六支 (每
    支單價一千五百元，總價六百零五萬四千元) 未自客戶處收回、原因不明，乙○
    ○移交之二氧化碳鋼瓶四千九百九十九支中，亦短少一千三百三十三支 (每支單
    價五千元，總價六六十六萬五千元) ，其原因不明，有陳磊燦、陳慶陽等人八十
    八年九月五日：「是書面上的移交而已，但沒有實際上去清點－－－並非業務移
    交。」之證言可證，即被上訴人甲○○本人於本院準備程序時亦不否認伊前手即
    未交清等語。則被上訴人於離職之前，未據移交、說明並核實清點伊陳年處理之
    業務內容及相關文件資料，相對於其請求之退休金權利而言，未辦理必要之交接
    義務，豈能謂平。此外，被上訴人所謂之移交並無任何有關工作如何辦理之具體
    內容，顯非其他接任人員可立即全盤理解、進入狀況之工作內容之交接，被上訴
    人空言謂伊辦妥必要交接，上訴人公司應給付退休金等語，殊嫌乏據。
一、被上訴人甲○○於五十六年十月廿三日至六十七年五月十一日，並非工廠之「事
    務性工人」，該期間之工作年資無「台灣省工廠工人退休規則」 (下稱「退休規
    則」) 之適用：
(一)按「退休規則」所指之工廠工人，依工廠法施行細則第二條後段、第三條：「所
    稱工廠，係指凡僱用工人從事製造、加工、修理、解體等作業場所或事業場所。
    」「本法所稱工人，係指受僱從事工作獲致工資者。」等規定，僅指受雇主僱用
    而於工廠之作業場所或事業場所從事工作、獲致工資者為限，如果受僱人之工作
    地點非工廠，則非工廠法之工人，應無「退休規則」之適用。又「退休規則」所
    指之工廠工人雖因大法官會議第二二六號解釋意旨而擴大其適用範圍，不限於直
    接從事製造、加工、修理、解體等工作者為限，尚包括所謂事務性工人在內，惟
    工作地點仍應限於工廠而不及於別於工廠以外之辦公室從事規劃、設計、買賣、
    管理等業務之公司管理本部，始符合「工廠法」保障於特殊工作場所工作工人之
    法規意旨，此亦有卷附本院七十七年度勞上字第九號確定判決、以及台灣台北地
    方法院八十九年度北勞簡字第廿三號判決可資參照。
(二)又按當事人主張有利於己之事實者，就其事實有舉證之責任，民事訴訟法第二百
    七十七條定有明文。本件被上訴人甲○○自五十六年十月廿三日到職至六十七年
    五月十一日期間任職於上訴人公司台北本部 (原設於台北市○○街廿八號，嗣遷
    至現址) 企劃處、擔任企劃工作而非任職於工廠，迨至六十七年五月十二日以後
    始先後擔任新竹廠副廠長、桃園廠副廠長、桃園煉焦廠廠長，為甲○○自始所不
    否認，且有人事令在卷可稽；則揆諸前揭說明，五十六年十月廿三日至六十七年
    五月十一日、計十年六個月期間，因甲○○並非工廠法之工廠工人而無「退休規
    則」之適用，則其於勞動基準法施行前關於上開期間之工資年資，因上訴人公司
    並無自訂之退休辦法、亦迄未經兩造協商計算而無退休金可資請領，理至明顯。
    又甲○○於台北公司企劃處擔任企劃工作期間，與其他企劃處多位人員同樣、承
    董事長及企劃處處長何汝霖等主管之命，從事研究發展、規劃設計、收集國內外
    製造、營運有關資料、向機器設備及技術廠商洽購機器、技術、圖說，擬議問題
    解決方案等 (偶而繪製圖面係甲○○工作內容之一) ，係募僚性質之工作 (參見
    九十年九月五日陳慶陽證言：「企劃課就是依據董事長的命令來督導我們而已，
    另廠區內並沒有舍。」) 。至於被上訴人所指現場監工、指導工人如何操作機械
    、改善機械設備等均有工廠現場專職、較被上訴人尤富於專業技術經驗之各廠廠
    長、廠務課及製造課之課長、副課長暨機修股、水電股等各股股長、副股長、領
    班等製造生產之工作人員分工設職、各有所司，應有桃園縣政府、新竹縣政府卷
    存上訴人關廠資料足資證實，被上訴人既非於桃園、新竹等工廠直接從事製造、
    加工、修理、解體等工作，亦非於工廠擔任主管及其他事務性工作，縱然偶而以
    台北公司企劃人員立場出差前往工廠了解作業實況、與當時具有專業技術、富於
    經驗之工廠廠長等負責人員暨工廠操機械之現場專人有所討論或協調，係因承董
    事長及各級主管之命、職司連繫、協調工作之本質使然，惟究非任職於工廠而屬
    工廠之「事務性工人」，理之當然。何況，工廠之設立需另有工廠登記證、設置
    地點與公司不同、主管機關對於工廠之管理措施與相關法規 (例如辦理工廠登記
    、勞工衛生、安全檢查等) 尤與僅具辦公室性質之台北公司有所差異，於勞動基
    準法實施之前，公司與工廠之勞工保障亦有不同，公司事務所絕非即等同工廠。
    此觀時至今日，勞動基準法實施業已十七年，卻仍有相當行業之受僱人被摒諸適
    用之列、未受勞動基準法之基本保障即明，應屬立法政策、工商環境、社會發展
    等因素致之。乃被上訴人竟以伊嗣後調職工廠、擔任廠長時之工作內容及保管資
    料、於退休時之所謂「移交清冊」、以及六十一年間在台北公司、就公司價購而
    來之機器設備、承處長何汝霖之命試繪之數紙機器設備組立圖、原料輸送配置圖
    等，即謂伊「溯及於」任職工廠前之期間「大多數工作時間均在工廠內」 (係被
    上訴人虛構之詞，上訴人否認) ，此觀上訴人自始至終、陳述一致而被上訴人則
    數異其詞；於本院呈案答辯狀進而以在原審所無之陳述，謂「受上訴人公司指派
    任職工廠」、與廠長等人同住工廠宿舍云云，顯係為勉強呼應附和大法官會議第
    二二六號解釋所指「事務性工人」仍應以任職工廠內為限之意旨而臨訟杜撰之辯
    ，殊難足採。再參照附呈被上訴人於六十一、二年間自台北分赴羅東、新竹、高
    雄等地出差之「出差旅費報告單」，如果前往新竹工廠、率多當天往返，如果非
    當天往返，則另申領「房租」費之事實，豈有「長住新竹、桃園工廠」之可能！
    至於被上訴人請求上訴人提出任職工廠期間之工作日誌、使用宿舍紀錄等，因被
    上訴人甲○○己身以廠長身分辦理所謂之移交資料中並無此項檔案，足見又一被
    上訴人虛構之詞而已。至原判決就被上訴人主張企劃人員係編制於台北公司而非
    工廠內、工廠另有人數眾多、技術經驗均富於被上訴人之現場人員等事證均置而
    不理，竟然僅以甲○○片面杜撰、空言主張工作內容包括「專職」為工廠現場監
    工、改善工廠機械設備、機械之修改與設計、指導工人如何操作機械等，遽認「
    足見其仍有多數之工作時間係在工廠內」 (如果多數工作時間在工廠內，豈有編
    制於台北公司之理) ，將臨時性質之「出差」與「全日工作」混為一談，殊嫌率
    斷。至於原判決認定「自五十八至六十三年間，因被告工廠擴建，原告甲○○更
    住在新竹工廠內之宿舍，整日在工廠從事上述之工作」 (按工廠均有廠長、副廠
    長、各課課長、股長等現場人員負責廠務，擴廠期間需時短暫，且有專任擴建處
    處長負責，有謝麟麒之人事令足憑，顯不可能發生需由編制在台北公司企劃處之
    被上訴人「長住工廠六年」之情形) ，就上訴人自始即否認其屬實而被上訴人迄
    未舉證乙節，恝置被上訴人應盡之舉證責任於不問，偏採上訴人之主張，忽視資
    方權益，顯有認定事實未依證據之違誤。
(三)又被上訴人謂伊到職時勞工保險投保單位既係上訴人公司所屬工廠，即為「工廠
    工人」云云。殊不知，上訴人公司當時為台北公司人員及所屬工廠工人申辦勞工
    保險，僅以一個投保單位即新竹廠 (保險證約定書字號：三二四九號，按勞保局
    之規定僅能有一口卡，且以工廠為準。) 辦理，初未分開以兩個投保單位辦理，
    豈能以甲○○所服務之台北公司投保單位字號與「新竹廠」 (按甲○○於六十七
    年五月以前從未於新竹廠服務) 相同，即認屬新竹廠之工廠工人 (參見原審卷附
    本院七十七年勞上字第九號確定判決理由欄二、三、四) ？被上訴人之主張不啻
    以未從事製造之台北公司混充另分別依工廠法、領有工廠登記證之桃園廠、新竹
    廠，殊嫌乏據。
(四)至於被上訴人援引大法官會議第二二六號解釋理由書原文所無之文字資為論據、
    己嫌未合，其就本院七十六年上字第一二七一號判決係就謝麟麒原即於六十年八
    月二日到職擔任新竹廠副廠長、發生工廠廠長等管理人員並非直接從事製造、加
    工、修理、解體等工作、是否亦屬工廠法工人之爭議而立論 (按即大法官會議第
    二二六號解釋處理之法律爭點) ，與本件任職台北公司而從事企劃等募僚性質之
    工作、是否亦屬工廠法工人之爭點 (即本院七十七年度勞上字第九號確定判決所
    處理之法律爭點)不同，乃竟肆意曲解，應屬混淆視聽之舉，殊難謂合。
(五)被上訴人甲○○縱得請領退休金，其金額為：
    按勞工工作年資自受僱之日起算，適用勞動基準法 (下稱勞基法) 前之工作年資
    ，其退休金給與標準，依其當時應適用之法令規定計算。適用勞基法後之工作年
    資，其退休金給與標準，依同法第五十五條規定計算，勞基法第八十四條之二定
    有明文。
  適用「退休規則」部分：
    被上訴人甲○○自五十六年十月廿三日到職至七十三年七月卅一日為止之工作年
    資為十六年又九個月，扣除其中第一年至第十一年任職於台北公司而不適用「退
    休規則」部分之年資 (五十六年十月廿三日至六十七年五月十一日間之十年又六
    個月) 為六年又三個月，依「退休規則」第九條規定，可得請領二個基數者有四
    年、半個基數者有二年，合計退休金基數為九個基數。按被上訴人甲○○所計算
    之平均工資四萬九百二十五元，則可得退休金金額為三十六萬八千三百二十五元
    。
  適用勞基法部分：
    被上訴人甲○○自七十三年八月一日至八十八年離職為止之工作年資 (第十七年
    至第三十二年) 為十四年又八個月，因屬超過十五年之工作年資部分，每滿一年
    給與一個基數，則按甲○○所請求依平均工資四萬二千八百五十七元計算十四個
    基數之退休金金額為五十九萬九千九百九十八元。
  綜上，甲○○可得請求之退休金金額合計為九十六萬八千三百廿三元，扣除伊前
    於八十二年二月六日預借、並未返還而無爭執之退休金十五萬元，則充其量僅得
    請求八十一萬八千三百廿三元，其逾此部分之請求，殊屬乏據。
(六)退萬步言之，縱認甲○○於六十七年五月十一日之前亦屬工廠之事務性工人，該
    部分之工作年資應適用「退休規則」，則依勞基法第五十五條第一項第一款中段
    後半「最高總數以四十五個基數為限」之規定，適用勞基法前後之退休金總額以
    達依該規定之計算方式四十五個基數為限，乃原判決一方面適用該規定中段前半
    ：「但超過十五年之工作年資，每滿一年給與一個基數。」，卻未適用該規定中
    段後半而逾計一個基數，其割裂適用，洵屬違誤。
四、被上訴人乙○○於八十八年三月離職時，係新豐氣體股份有限公司 (下稱新豐公
    司)而非上訴人公司之受僱人：
(一)按退休金給付義務之存在，應以存有僱傭關係為其前提，本件乙○○於申請退休
    時、受僱於新豐公司，負責處理台北業務，有卷附被上訴人呈案之薪俸袋及其自
    陳所謂移交資料中除曾任職上訴人公司時期所保管檔案外，尚包括新豐公司之資
    料等足稽，且有證人張麗鴦之證言在卷可憑，則退休金之給付義務人應係其僱用
    人即「新豐公司」而非上訴人公司；縱然新豐公司與上訴人公司間業務上有所往
    來、與其他多家關係公司同樣、均於台北同一地點營業，兼收各公司間協調之效
    ，惟究非同一法人，殊難謂乙○○之僱用人即為上訴人公司而應負其給付退休金
    之義務，合先敘明。
(二)查上訴人公司因不堪主要產品：焦炭之市場日益萎縮以及環保意識抬頭等因素，
    新竹廠於七十八年間關廠、桃園廠於八十年間相繼關廠歇業，上訴人公司業務既
    已大幅緊縮、呈近乎停滯狀態，乙○○已無相關管理性質之業務可辦而離職，嗣
    轉往新豐氣體股份有限公司之台北公司任職，專責辦理該公司之業務迄今，不但
    有證人張麗鴦之證言足證，且有卷附乙○○主管業務之文件資料在卷可稽，在在
    足證乙○○自八十二年受僱於新豐公司，負責處理該公司台北業務，實質上對於
    新豐公司提供勞務、係新豐公司受僱人之事實。乃竟避而否認，或謂伊「奉被告
    公司董事長林世文之命代為核對－－－充其量僅暫為保管而已－－－惟新豐公司
    事宜本非原告之工作範圍－－－」，於本院則改稱：「－－－偶爾要求乙○○兼
    辦新豐公司之業務－－－」，益見其欲蓋彌彰之處，再觀卷附轉帳傳票、支出傳
    票 (原審卷第二六二－二六八頁) 上明載乙○○以新豐公司台北主管身份「覆核
    」、甲○○代表上訴人公司向新豐公司價購乙炔之傳票，以及被上訴人起訴狀所
    附證明伊確實服務於「新豐氣體股份有限公司」之薪資袋暨上訴人九十年十月十
    七日呈案七十七年月五日載明：「乙○○負責新豐氣體股份有限公司營運」之人
    事令、附呈乙○○多次以新豐公司主管身分至豐原、高雄等地與工廠人員、客戶
    洽公暨參加「台灣區高壓氣體工業同業公會」年會之出差旅費報告單等資料，在
    在證明乙○○轉任新豐公司、主管新豐公司業務、於新豐公司而非上訴人公司退
    休之事實。原判決竟一概不究，僅謂「兩造間之勞務契約關係自仍存在，不因被
    告將原告乙○○之勞保資格辦理退保，並轉由同屬被告之家族關係企業之建林公
    司及新豐公司先後辦理加退保而受影響。」，對於乙○○實質上係為新豐公司提
    供勞務、由新豐公司發薪、掣給扣繳憑單，伊不可能不知、並已由新豐氣體股份
    有限公司申請老年退休給付 (見原審卷附勞工保險局八十九年二月廿五日書函)
    乙節亦略而不論，對於有利於上訴人之相關卷證未予論列不足採之理由，顯將不
    同法人格之公司視為同一事業單位，其判斷顯難謂合。
五、被上訴人乙○○並非工廠法之工人：
(一)查乙○○向於台北而從未在工廠工作，為其自始所不否認，雖然嗣後改稱於六十
    一年至六十三年間長住新竹工廠、六十三年至六十五年經常往返新竹、桃園 (按
    工廠均有廠長、副廠長、各課課長、股長等專職人員負責廠務，擴廠期間需時短
    暫，殊不可能發生需由編制在台北公司企劃處之被上訴人「長住工廠」、「奔波
    新竹、桃園」之情形) ，不過為企達適用大法官會議釋字第二二六號關於「事務
    性工人」解釋之目的，詳見前述甲○○部分之陳述，同樣未就有利於己之事實盡
    其舉證責任，茲不再贅。
(二)查乙○○固曾於六十一年十二月十九日至七十八年六月卅日期間任職於上訴人台
    北公司企劃處 (乙○○並未「專職」工廠之廠房擴建、機械設備設計、繪圖、發
    包、現場監工、改善機械設備、指導工人操作機械等，此部分與前揭甲○○說明
    同，不贅。) ，惟其間從未於上訴人公司之任何工廠工作，為乙○○自始所不否
    認，嗣伊因與上訴人公司終止僱傭契約、自上訴人公司離職後，轉而服務於建林
    工業股份有限公司，自八十二年二月起則受僱於新豐公司、迄至八十八年三月離
    職為止。依前揭說明，乙○○既非在工廠工作之事務性工人，其於七十三年七月
    三十一日以前之工作年資顯無「退休規則」適用餘地。乃原判決竟於上訴人抗辯
    乙○○從未於工廠工作，充其量偶而出差與工廠專人討論業務 (乙○○六十二年
    間均當天往返之「出差旅費報告單」) 、被上訴人迄未舉證之情形下，率認乙○
    ○「自屬被告工廠之事務性工人，其為使設計、修改之機器能正常運作以生產工
    廠所需之氣體，自須多方親赴工廠了解作業情況，並協助指導工人安裝機器及試
    車，且其於六十一年至六十三年間，並為配合被告工廠擴建而長住新竹工廠，六
    十三年至六十五年，其為配合桃園建廠，亦須往返於新竹、桃園兩地。」，其判
    斷顯屬臆測而未依證據，殊有未合。至於原判決將臨時「出差至工廠工作」與始
    終「在工廠工作」混為一談、與甲○○部分同有違誤；又縱然原判決所認六十一
    年至六十五年期間「長住新竹工廠」、「往返於新竹、桃園兩地」屬實、應屬「
    工廠工人」，充其量亦僅六十一年至六十五年之部分時間發生應否適用「退休規
    則」之問題，豈能漫無邊際而謂六十一年至七十三年七月三十一日以前均應適用
    「退休規則」？
乙、被上訴人方面：
壹、聲明：
一、上訴駁回。
二、第二審訴訟費用由上訴人負擔。
貳、陳述：
    除與原判決記載相同者，予以引用外，另行補充陳述略以：
一、上訴人應依退休規則給付被上訴人二人退休金：
(一)按工廠法施行細則第二條規定：「所稱工廠，係指凡僱用工人從事製造、加工、
    修理、解體等作業場所或事業場所」，上開法條係在限制以從事製造、加工、修
    理、解體等作業或事業者為工廠，並非規定工廠法之工人以直接從事製造、加工
    、修理、解體等工作者為限，倘於工廠之事業場所，如事務所，從事輔助生產工
    作之事務性工人，如電工、繪圖、記錄、品管等人員，基於公平照顧勞工之意旨
    ，自亦屬工廠法所指之工人（大法官會議解釋第二二六號解釋理由暨聲請釋憲書
    參照）。
(二)查被上訴人甲○○、乙○○分別於民國（以下同）五十六年、六十一年任職上訴
    人公司企劃處工程師（當時為設計課）期間，即專職上訴人新竹廠及桃園廠之廠
    房擴建及機械設備之設計、繪圖、發包等工程事宜，其主要工作內容包括現場監
    工、改善工廠機械設備、機械之修改與設計、及指導工人如何操作機械，工作時
    間大多數均在工廠，足見被上訴人甲○○、乙○○均屬工廠法所涵括之「事務性
    工人」無疑。
(三)又當時被上訴人等所有工作專在輔助上訴人工廠之生產與廠房建設，其中包括興
    建新煉焦爐之擴建，開放式電石爐、半密閉式電石爐、石灰爐及電極糊鍛燒爐等
    設備，與上訴人所營事業即製造、加工、提煉氣體之生產工作有密切關連，上訴
    人當時亦認為依被上訴人之企劃工作內容，性質上屬上訴人工廠之工人，爰由上
    訴人工廠為其等投保，此觀諸被上訴人甲○○與乙○○之勞保投保單位均係上訴
    人新竹廠、桃園廠即明。工廠法施行細則第三條明文規定：「本法所稱工人，係
    指受僱從事工作獲致工資者」，且不以直接從事製造、加工、修理、解體等工作
    者為限。而依退休規則第三條規定：「所稱工廠及工人，係指工廠法施行細則所
    稱之工廠及工人」，被上訴人既係受僱於上訴人工廠從事工作獲致工資之人，被
    上訴人自得依據退休規則請求上訴人給付退休金。本院七十六年度上字一二七一
    號民事判決中，對上訴人公司即採此見解，判令上訴人須給付退休金，則本件亦
    應有其適用。
(四)再查，五十八年至六十三年間，因上訴人新竹廠新煉焦爐之擴建，開放式電石爐
    建廠，被上訴人甲○○、乙○○更長住在新竹工廠內之宿舍（按此新竹廠內之宿
    舍，係位在廠內化驗室旁之一間房間，過去是陳樸奕前廠長之房間，擴廠時期，
    被上訴人等與當時之劉文瑞廠長同住於此，與證人陳慶陽所稱之廠外新竹市○○
    路員工宿舍非同一地點），鎮日在工廠之作業場所從事上述之工作。六十一年至
    六十五年間上訴人之桃園廠建廠，其中包括半密閉式電石爐擴建、石灰爐及電極
    糊鍛燒爐興建等設備，被上訴人甲○○、乙○○更奔波於桃園、新竹兩地。是被
    上訴人之企劃工作內容，與上訴人所營事業即製造、加工、提煉氣體之生產工作
    有密切關連。是上訴人主張被上訴人甲○○職司管理工作，其工作地點非在工廠
    ，僅偶而出差前往工廠了解狀況，顯與當時之事實不符。依民事訴訟法第二百七
    十七條但書規定：「但法律別有規定，或依情形顯失公平者，不在此限。」，本
    件被上訴人等任職工廠期間之工作日誌、使用宿舍紀錄等證據均由上訴人持有，
    非被上訴人能留存、提出，詎上訴人臨訟復主張，被上訴人應證明住在新竹工廠
    內之宿舍等語，殊與公平原則相違。
(五)又證人陳慶陽職司之化成課，與被上訴人任職之企劃課非同一部門，且工作地點
    相距一、二百公尺，當時由新竹廠楊家宗督導該化成課部門之業務，與被上訴人
    業務無直接接觸，而被上訴人在當時之董事長林三千（即現任董事長林世文之父
    ）之指揮監督下，必須常駐廠區協助廠房機器設備興建事宜，故證人陳慶陽所述
    企劃課就是依據董事長的命令來督導我們而已等語，應有偏頗，上訴人尚不得執
    此即謂被上訴人等非工廠工人。
二、被上訴人乙○○確係受僱於上訴人之勞工：
(一)查被上訴人乙○○自六十一年年底起即受僱於上訴人公司，此有勞工保險卡可証
    ，惟在八十二年間，上訴人公司未經被上訴人乙○○之同意，擅自將陳之勞保投
    保單位轉至新豐公司，此有證人新豐公司員工張麗鴦八十九年七月十三日證詞可
    憑，然被上訴人乙○○自受僱於上訴人以來，工作地點及工作內容均受上訴人公
    司之指揮監督，從未改變，對外名銜亦為新竹化學工業股份有限公司之襄理，上
    訴人與被上訴人乙○○間實質上既有指揮監督，從屬關係之勞務給付，乙○○當
    屬上訴人公司僱用之勞工（司法院院字第一０七一號解釋參照），此亦有台灣區
    高壓氣體工業同業公會會員代表証可資証明。
(二)次查被上訴人乙○○出差所需之旅費亦係由上訴人公司所支出，甚且八十八年三
    月陳離職之移交清冊，幾乎全為上訴人公司之客戶、廠商資料及合約，益証被上
    訴人乙○○為上訴人之勞工。若被上訴人乙○○果真如上訴人主張於七十八年間
    同意終止雙方僱傭契約，離職至建林公司任職，何以上訴人當時未依勞基法第十
    六條及第十七條之規定，給付被上訴人任何資遣費？上訴人至今均未能舉證被上
    訴人乙○○當時之辭呈，以及由上訴人法定代理人具名之乙○○離職人事令，顯
    見雙方從無終止勞動關係之意思。
(三)上訴人上訴理由略謂上訴人公司因不堪主要產品：焦炭市場日益萎縮及環保意識
    抬頭等因素，新竹廠於七十八年間關廠，桃園廠於八十年間關廠，並舉新竹廠遷
    廠協議書為證。惟查：
    上開新竹廠遷廠協議書僅能證明上訴人新竹廠、桃園廠曾與桃園縣政府有過遷廠
    之協議，然上訴人是否確實履行已有可疑，況遷廠與關廠停業尚屬有間，上訴人
    所舉新竹廠遷廠協議書實不足以證明業務是否緊縮，更與被上訴人乙○○有無辭
    職等情無涉，其所辯顯不足採。
    抑有進者，上訴人之營業項目除製造焦炭、煤氣及焦油、石灰、碳酸鈣等產品外
    ，尚包括上述焦炭、煤氣及焦油、石灰、碳酸氣體之買賣業務等，而被上訴人乙
    ○○自升任上訴人公司襄理以來，即負責、管理上訴人之氣體買賣業務，此揆諸
    移交清冊  (原審卷第四三頁)中，被上訴人乙○○將永隆鋼鐵工業股份有限公司
    、維他露食品股份有限公司、伍享工業股份有限公司、山葉機車與九和氣體等中
    北區之客戶業務及相關資料移交上訴人公司員工陳磊燦，並將雙葉電子股份有限
    公司、中國造船總廠等南區客戶業務及相關資料移交上訴人公司員工陳慶陽即明
    。是被上訴人乙○○既任職上訴人公司，負責辦理該公司氣體買賣業務，自屬上
    訴人公司員工無疑。
(四)上訴人以轉帳傳票、支出傳票係被上訴人乙○○擔任新豐公司台北主管之文件資
    料，抗辯乙○○係新豐公司之員工云云，顯與事實不符。蓋轉帳傳票、支出傳票
    係新豐公司吳瑞豐廠長所製作（此點經上訴人自認在卷），與乙○○無涉，何能
    謂係乙○○主管之文件？且乙○○係奉雇主新竹化工董事長林世文之命代為核對
    傳票金額與發票等附件是否相符，員工薪資、勞健保、電話費等費用有無重複支
    付，如無不符即轉呈林世文批示、處理，被上訴人乙○○充其量僅暫為保管而已
    。況且新豐公司之營業處所係位於台中縣豐原市，從無台北分公司或台北聯絡處
    之登記，則何來新豐公司之台北主管之說？上訴人如謂被上訴人乙○○係新豐公
    司台北主管，則乙○○之下屬係何人？新豐公司之台北客戶又係何人？再者，證
    人張麗鴦即新豐公司員工於原審八十九年七月十三日審理時亦證稱，新豐公司於
    新竹以北地區除上訴人公司新竹化工以外，並無其他客戶，則被上訴人乙○○倘
    非從事上訴人新竹化工氣體買賣業務，怎有其他客戶或業務可處理？何況，新豐
    公司所在地設於台中縣豐原市○○路九七一號，被上訴人從未曾到該處打卡、上
    班，該處亦無被上訴人乙○○之辦公桌椅，是上訴人主張被上訴人乙○○非其所
    僱用之勞工，自無可採。
(五)其次，證人張麗鴦原審八十九年七月十三日審理時對於被上訴人乙○○有無在新
    豐公司上班、負責何職務乙節雖表示「他在台北上班，偶爾去工廠。他在我們豐
    原的工廠也有負責業務。」然張麗鴦既從未因新豐公司業務與乙○○有過接觸，
    亦從未親眼見聞乙○○於新豐公司處理業務，其何以能證明乙○○係新豐公司之
    員工？其揣測之詞充其量僅係傳聞證據，不可採信。實則，新豐公司本係上訴人
    公司之客戶，自上訴人公司訂購氣體後再予以分裝、轉售。從而，被上訴人乙○
    ○偶爾因上訴人公司之氣體出售業務，奉雇主林世文之命至新豐公司與吳瑞豐廠
    長接洽，本屬事理之常。證人張麗鴦原審八十九年七月十三日審理期日之證詞：
    「他在台北上班情形我不清楚。他有時有業務上的事情會與廠長接洽」更足以說
    明被上訴人乙○○確係上訴人公司之員工。乙○○如非上訴人公司之員工，何以
    乙○○請領之差旅費由上訴人公司之法定代理人林世文核准？林世文又何須代表
    上訴人公司對於乙○○退休申請書批示：「前已交代速作安排整合，已過相當時
    間，視完成之階段再定此事。」，足證被上訴人乙○○確係上訴人公司之員工，
    受雇主林世文之指揮監督。
(六)上訴人公司與建林工業股份有限公司之負責人均為林世文，而與新豐公司負責人
    林陳艷為母子關係，乃上訴人公司、建林工業股份有限公司及新豐公司彼此為家
    族企業，且此三家公司業務之實際負責人均為林世文，此三家公司之員工均聽從
    於林世文之指揮監督。被上訴人乙○○任職於上訴人公司期間，雇主林世文為節
    省新豐公司之人事支出成本，遂偶爾要求乙○○兼保管新豐公司之部分文件，則
    乙○○基於僱傭關係之從屬性，豈有不聽命之理？此所以乙○○八十八年離職時
    所移交之部分資料包括新豐公司之資料。詎上訴人竟執此辯稱被上訴人乙○○為
    新豐公司之員工，並無理由。
(七)再查上訴人公司員工證人陳磊燦於九十年九月五日到場證稱：「（問：認不認識
    乙○○？）答：他是新竹化工的人員，是管氣體的，我七十九年回到新竹化工時
    他已經在新竹化工了，他的業務是管氣體的，是我的上司。」證人陳慶陽同日亦
    證稱：「乙○○是我的長官，我都稱他為襄理，我是專員，乙○○是我的直屬長
    官，我負責南區的氣體業務，有關氣體方面的都屬於我們業務的範圍，最主要是
    推銷，擴展業務。」等語，足證上訴人主張被上訴人乙○○於七十八年自上訴人
    公司離職云云，並非事實，被上訴人乙○○確實為上訴人公司員工。此外，上訴
    人員工陳磊燦亦非以上訴人公司為投保單位，而係由上訴人安排加保於關係企業
    「建林工業股份有限公司」（參卷內行政院勞工委員會勞工保險局八十九年五月
    三十保承字第一００九九０九號函），足徵被上訴人乙○○之勞保投保單位雖經
    上訴人擅自轉至新豐公司，乙○○仍屬上訴人之員工至明。
(八)另查上訴人所提 (七七) 新人字第○○二號人事令，雖記載被上訴人乙○○於七
    十七年二月一日由企劃處專員升任為總管理處襄理，但該人事令並無被上訴人公
    司署押之大小章，上訴人在職期間亦未曾見過及收受該函件，其真實性已有疑義
    。退萬步言，該人事令縱屬真實，其上記載被上訴人乙○○於上訴人公司內部升
    調之經過，明顯可知乙○○為上訴人之員工。被上訴人乙○○為上訴人工作二十
    七年餘，絲毫不敢懈怠，臨老依法請領退休金卻遭被上訴人無理拒絕，致被上訴
    人乙○○中風後，醫療、安養、生活費用均無著落，被上訴人乙○○二十七年餘
    之青壯歲月均奉獻給上訴人，上訴人何忍棄之如蔽屣？
三、工作之移交並非請領退休金之要件：
(一)按勞動基準法第五十三條、第五十五條及工廠工人退休規則第五條、第九條等規
    定，均未見工作之移交係請領退休金之條件，被上訴人等於符合自請退休之要件
    後，均依法於一個月前預告上訴人公司，自已符合請領退休金之要件，上訴人應
    依法給付退休金予被上訴人等二人。
(二)況查，被上訴人等二人於自請退休前，已陸續將所有資料、名單辦理移交，經公
    司代表莊曉芬、蘇翠吟、陳磊燦、陳慶陽清點、確認內容無誤後，簽名可証，是
    上訴人猶主張被上訴人等未辦交接手續，故不發退休金，殊屬無理。
(三)上訴人以其自行製作之便條紙，指被上訴人等移交之乙炔鋼瓶有短少，原因不明
    云云。但查該便條紙係上訴人製作之私文書，其真實性已有疑義，上訴人應證明
    果真有原因不明短少之鋼瓶。證人陳磊燦於九十年九月五日到場證稱其自八十六
    年才開始統計鋼瓶數量云云，惟之後其又證稱八十六年接管時未清點鋼瓶等語，
    前後證詞已有矛盾，蓋依經驗法則，其既證稱於八十六年接管鋼瓶統計工作，豈
    有接管之初，不先清點？如不先清點共有幾支庫存，幾支尚在客戶間流通，幾支
    因客戶倒閉須追回，或無法追回，其如何作統計工作？則上訴人臨訟提出之便條
    紙統計資料又係如何而來？縱依證人所述，自八十六年即被上訴人八十八年自請
    退休前兩年已掌管鋼瓶清點統計工作為真，則上訴人明知鋼瓶清點統計工作與被
    上訴人職務無關，為何藉詞鋼瓶有短少，不發給被上訴人退休金？又鋼瓶果真有
    短少，而應由被上訴人負責，上訴人豈有不在被上訴人在職期間要求被上訴人協
    同證人確實查核？反而等被上訴人離職兩年餘，本件上訴後才如此主張？上訴人
    以何事證證明乙炔鋼瓶之短少係在被上訴人任內發生？與被上訴人有關？可見上
    訴人所言並非事實，意在拖延訴訟而已。
    理      由
一、被上訴人起訴主張：上訴人公司自民國五十六年十月二十三日、六十一年十二月
    十九日分別僱用被上訴人甲○○、乙○○為其公司企劃處工程師，從事估算、採
    購機器材料、發包工程、修改與設計工廠機械設備等事務性之工人，其間曾數次
    調整職務，工作內容仍係屬上訴人公司事務性之業務，迄至八十八年三月十日均
    因年滿六十歲申請自願退休，工作年資分別為三十一年四個月又十五天、及二十
    六年二個月又十九天，依退休規則第六條第一款及勞基法第五十五條第一項第一
    款之規定，分別可領退休金一百七十六萬一千五百三十元、一百七十五萬六千一
    百五十八元，詎上訴人竟拒不為給付，為此，求為命上訴人如數給付本息之判決
    。(被上訴人甲○○逾越上開範圍之請求，原法院為其敗訴判決，未據聲明不服
    ，不予贅述)。
二、上訴人則以：被上訴人等雖分別於五十六年、六十一年受僱於上訴人公司，惟被
    上訴人甲○○於六十七年五月十一日前係任職於上訴人公司本部企劃處，非工廠
    作業場所工作之工人，無工廠工人退休規則之適用；被上訴人乙○○已於七十八
    年七月一日離職，轉任新豐公司，於退休時為新豐公司之員工，並非上訴人公司
    之員工，且自六十一年十二月十九日至七十三年七月三十一日間，係任職於上訴
    人公司本部企劃處，非工廠作業場所工作之工人，亦無工廠工人退休規則之適用
    ，被上訴人等於離職時，未將其業務移交清楚，造成公司業務運作之困擾等語，
    資為抗辯。
三、被上訴人等主張上訴人公司自民國五十六年十月二十三日、六十一年十二月十九
    日分別僱用被上訴人甲○○、乙○○為其公司企劃處工程師，從事估算、採購機
    器材料、發包工程、修改與設計工廠機械設備等事務，被上訴人等以因年屆六十
    歲，於八十八年三月十日申請自願退休，工作年資分別為三十一年四個月又十五
    天、及二十六年二個月又十九天，上訴人迄未核撥退休金等事實，為上訴人所不
    爭執，且有甲○○之在職證明書影本、申請退休之簽呈影本、乙○○退休申請書
    影本、及台北市政府勞工局勞資爭議案件協調會議紀錄影本各乙件為憑，被上訴
    人主張之上開事實，應堪信為真實。
四、按：勞動契約謂約定勞雇關係之契約。勞基法第二條第六款定有明文。勞動契約
    之性質，基本上亦為民法上僱傭契約之一種，勞基法第一條第一項後段規定「－
    －－本法未規定者，適用其他法律之規定。」，依民法第四百八十二條規定：「
    稱僱傭者，謂當事人約定，一方於一定或不定之期限內為他方服勞務，他方給付
    報酬之契約。」、民法第四百八十四條並規定：「僱用人非經受僱人同意，不得
    將其勞務請求權讓與第三人，受僱人非經僱用人同意，不得使第三人代服勞務。
    當事人之一方違反前項規定時，他方得終止契約。」，此等規定於勞動契約自亦
    有其適用。上訴人抗辯被上訴人乙○○於八十八年三月十日申請退休時，為新豐
    公司之員工，並非上訴人之員工等語，並舉被上訴人乙○○於七十八年六月三十
    日由上訴人公司辦理退出勞工保險，同年七月一日起轉由建林工業股份有限公司
    （以下簡稱建林公司）辦理加保、八十二年三月二十六日退保、八十二年三月二
    十二日由新豐公司加保、迄八十八年四月十二日退保，且被上訴人乙○○所提出
    薪俸袋係由新豐公司所核發等為證；經查本件被上訴人乙○○係於六十一年十二
    月十九日起受僱於上訴人，工作地點在上訴人公司本部，擔任企劃處工程師，七
    十八年六月三十日由上訴人公司辦理退出勞工保險，同年七月一日起轉由建林公
    司辦理加保、八十二年三月二十六日退保、八十二年三月二十二日由新豐公司加
    保、迄八十八年四月十二日退保等情，有原法院函勞工保險局以八十九年一月二
    十一日保承字第一００一四九六號函及其附件載明在卷可稽，固屬不虛。惟查被
    上訴人乙○○否認有由上訴人公司離職，上訴人亦未能舉證證明被上訴人乙○○
    有辦理離職、辭職或與上訴人公司終止勞動契約之事實；民國七十七年二月五日
    上訴人公司法定代理人發佈被上訴人乙○○由上訴人公司企劃處專員，調任總管
    處襄理，負責「技術、企劃工廠製造」、「新豐公司營運」，迄至八十五年被上
    訴人乙○○以上訴人公司新竹廠襄理，為台灣區高壓氣體工業同業公會第七屆會
    員代表等事實，為上訴人所不爭執，且有上訴人提出 (七七) 新人字第○○二號
    人事令及該公會核發台氣體工字第○三六號會員代表證影本在卷足稽；證人陳磊
    燦於本院準備程序期日到場證稱：「目前是在新竹化工。(你的人事資料在何處
    ？)」、「他 (指乙○○)是新竹化工的人員，管氣体的－－－是我的上司。」等
    語在卷，被上訴人乙○○自六十一年十二月十九日起受僱於上訴人公司，迄至八
    十八年三月十日申請退休時，均為上訴人公司之員工，並受上訴人公司負責人之
    指揮、監督，其勞動契約存在於兩造之間，至臻明確。又查上訴人公司與建林公
    司、新豐公司為家族性關係企業，有關人事、職務之調派，均由上訴人公司負責
    人林世文發佈，由上開人事令即可窺知一、二，被上訴人乙○○之勞工保險加、
    退保事宜，及支領新豐公司之薪俸，顯係上訴人公司負責人基於其家族關係企業
    資金之運用、調度、人事之調派、節省稅捐等之措施，其中勞工保險之家退保事
    宜，非出於被上訴人乙○○之意思，而係承辦人張麗鴦承其廠長吳瑞豐之命而辦
    理，業據張麗鴦於原審到場證述在卷；按：解除權之行使，應向他方當事人以意
    思表示為之。契約當事人之一方有數人者，前項意思表示，應由其全體或向其全
    體為之。解除契約之意思表示，不得撤銷。前項規定於契約之終止準用之，民法
    第二百五十八條、第二百六十三條亦定有明文。上訴人未能舉證證明與被上訴人
    乙○○間有終止勞動契約之意思表示，其勞動契約關係自仍存在。從而，上訴人
    以被上訴人乙○○勞工保險加、退保事宜，及支領新豐公司薪俸，否認被上訴人
    乙○○係受僱於上訴人公司之事實，即無可採。
五、查：本規則所稱工廠及工人，係指工廠法施行細則所稱之工廠及工人。退休規則
    第三條定有明文。而工廠法施行細則第二條規定：「本法第一條所稱發動機器係
    指凡能藉能量變化從事工作或轉換工作形態之機械構造。所稱工廠係指凡僱用工
    人從事製造、加工、修理、解體等作業場所或事業場所」，工廠法第一條又規定
    ：「凡用發動機器之工廠均適用本法」，故凡非從事製造、加工、修理、解體等
    工廠所僱用之工人，無退休規則之適用。惟查，上開規定係在限制以從事製造、
    加工、修理、解體等作業或事業者為工廠，並非規定工廠法之工人以直接從事製
    造、加工、修理、解體等工作者為限，況同施行細則第三條規定：「本法所稱工
    人，係指受僱從事工作獲致工資者」，是工廠法所稱之工人，不以直接從事製造
    、加工、修理、解體等工作者為限。本件被上訴人甲○○於六十七年五月十二日
    以前，其職稱雖係企劃處之工程師，然其主要工作內容包括現場監工、改善工廠
    機械設備、機械之修改與設計、及指導工人如何操作機械，有其繪製之半密閉電
    石爐等設計圖影本共七份可參，足見其仍有多數之工作時間係在工廠內，且自五
    十八年至六十三年間，因上訴人公司之工廠擴建，被上訴人甲○○更住在新竹工
    廠內之宿舍，整日在工廠從事上述之工作，是上訴人抗辯被上訴人甲○○之工作
    地點非在工廠云云，尚無足採。被上訴人甲○○主張其係工廠工人，自得依工人
    退休規則請領退休金等語，即屬有據。
六、被上訴人乙○○自六十一年十二月十九日受僱於上訴人，此有乙○○勞工保險卡
    可資証明，並經原法院函勞工保險局函復，乙○○自六十二年六月十七日起即於
    上訴人公司新竹廠加保勞工保險，有勞工保險局八十九年二月二十五日保承字第
    一００三七九一號書函及其附件可稽，被上訴人乙○○主張其受僱於上訴人之初
    ，職務內容與被上訴人甲○○相同，為企劃處之工程師，自屬上訴人公司工廠之
    事務性工人，其為使設計、修改之機器能正常運作以生產工廠所需之氣體，自須
    多方親赴工廠了解作業情況，並協助指導工人安裝機器及試車，且其於六十一年
    至六十三年間，並為配合上訴人公司工廠之擴建而長住新竹工廠，六十三年至六
    十五年，其為配合桃園建廠，往返於新竹、桃園兩地等語，非無可採；被上訴人
    亦須至新豐公司豐原工廠出差，此亦據前開證人張麗鴦於原法院到場證述在卷可
    憑，從而，上訴人抗辯被上訴人乙○○任職期間從未至上訴人公司之工廠工作云
    云，顯與事實不符，尚無足採。準此，被上訴人乙○○亦屬上訴人公司工廠之工
    人，主張得依退休規則請領退休金等語，亦屬有據。
七、上訴人另又以被上訴人均未辦妥適當之離職交接手續，逕行離職，致上訴人公司
    相關業務陷入混亂，有關人員接手困難，迄今一年，仍茫然無序，被上訴人等空
    言謂已辦妥必要交接，上訴人公司應給付退休金，殊嫌乏據等語，資為抗辯；惟
    查：勞工有 (一) 工作十五年以上年滿五十五歲者；(二)工作二十五年以上者。
    得自請退休，勞基法第五十三條定有明文。本件被上訴人甲○○係二十五年五月
    二十四日生、乙○○為二十二年三月二十六日生，於上訴人公司服務均已超過二
    十五年之事實，為上訴人所不爭執，依前揭法條規定，自得請求退休，上訴人公
    司應予照准，無置喙餘地。又依勞基法施行細則第二十九條第一項規定：雇主應
    給付勞工退休金應自勞工退休之日起三十日內給付之。上訴人以被上訴人等未辦
    妥離職、交接手續而拒付被上訴人等之退休金，有悖上開法條規定，顯不足採。
八、被上訴人等均於八十八年三月十日分別以簽呈、退休申請書申請退休，並於其簽
    呈、退休申請書敘明「－－－並予退休前三十日呈報辦理－－－」、「－－－依
    規定在三十天前自報提出退休申請－－－」等語，被上訴人等亦已具領八十八年
    三月份全月份之工資 (或薪俸) 等事實，為上訴人所不爭執，且有該簽呈、退休
    申請書影本、薪俸袋影本在卷足憑；依前所述，被上訴人等自請退休即應於八十
    八年四月十日發生效力。查：勞工工作年資自受僱之日起算，適用本法前之工作
    年資，其資遣費及退休金給與標準，依其當時應適用之法令規定計算－－－。適
    用本法後之工作年資，其資遣費及退休金給與標準，依第十七條及第五十五條規
    定計算」。勞基法第八十四條之二定有明文，即所謂之「分段給付」之規定。查
    本件被上訴人等均於於勞基法施行前（即七十三年八月一日前），即分別受僱於
    上訴人公司，而於勞基法施行後自請退休，已如前述，上訴人對於被上訴人之退
    休金給與標準，依前開勞基法第八十四條之二之規定，應分別適用退休規則、及
    勞基法之規定：
(一)被上訴人甲○○部分：
    勞基法施行前即適用退休規則之退休金：查工作年資滿十五年者給予三十個基數
    ，超過十五年者每逾一年增給半個基數，其賸餘年資滿半年者以一年計，未滿半
    年者不計，合計最高以三十五個基數為限。退休規則第九條第一款定有明文。本
    件被上訴人甲○○自五十六年十月二十三日至七十三年七月三十一日止，工作年
    資共計十六年九個月又九天，依上開退休規則之規定，可得三十一個基數。又退
    休金基數之計算方式，按月支薪者，以核准退休前三個月平均工資所得為準，退
    休規則第十條第一項第一款定有明文。被上訴人甲○○退休前三個月之薪俸分別
    為八十八年一月份四萬一千二百六十八元、二月份四萬零二百三十九元、三月份
    四萬一千二百六十八元，其月平均工資為四萬零九百二十五元等事實為上訴人所
    不爭執，且有被上訴人之薪俸袋足稽；上訴人依退休規則之規定，應給付被上訴
    人甲○○之退休金為一百二十六萬八千六百七十五元。
    勞基法施行後之退休金：查勞工退休金之給與標準，按其工做年資每滿一年給與
    兩個基數。但超過十五年之工作年資，每滿一年給與一個基數，最高總數以四十
    五個基數為限。未滿半年者以半年計；滿半年者以一年計。勞基法第五十五條第
    一項第一款定有明文。本件被上訴人甲○○自七十三年八月一日起至八十八年四
    月十日退休生效止，工作年資共計十四年八個月又十一天，由於被上訴人之工作
    年資與前述適用退休規則之年資已逾十五年，依勞基法第五十五條第一項第一款
    但書之規定，可得十五個基數。惟依前開法條規定，最高總數以四十五個基數為
    限，而被上訴人依前開退休規則已得三十一個基數，被上訴人於勞基法施行後之
    退休，其退休金之基數，自應適用上開最高總數四十五基數之規定，被上訴人此
    部份應可得一十四個基數。又上開退休金基數之標準，係指核准退休時一個月平
    均工資，同法條第二項著有明文。而所謂平均工資依同法第二條第四款前段之規
    定，係謂計算事由發生之當日前六個月內所得工資總額，除以該期間之總日數所
    得之金額。被上訴人甲○○之退休生效前六個月之薪俸分別為八十七年十月份四
    萬一千二百六十八元、十一月份四萬零九百二十五元、十二月份五萬二千一百七
    十三元、八十八年一月份四萬一千二百六十八元、二月份四萬零二百三十九元、
    三月份四萬一千二百六十八元，其月平均工資為四萬二千八百五十七元 (四捨五
    入) 等事實，為上訴人所不爭執，且有被上訴人之薪俸袋為憑；上訴人依勞基法
    之規定，應給付被上訴人甲○○之退休金為五十九萬九千九百九十八元。
    綜合上述，上訴人應給付被上訴人甲○○之退休金，共計一百八十六萬八千六百
    七十三元，惟被上訴人甲○○於退休前向上訴人預支退休金一十五萬元之事實，
    為被上訴人甲○○所不爭執，且有現金支出傳票影本在卷為憑，上訴人抗辯應予
    抵銷，於法尚非無據，應予准許；從而，被上訴人甲○○請求上訴人給付退休金
    於一百七十一萬八千六百七十三元之範圍內，於法有據，應予准許。逾越上開範
    圍之請求，於法尚非有據，不予准許。
(二)被上訴人乙○○部分：
    勞基法施行前即適用退休規則之退休金：如同前述，本件被上訴人乙○○自六十
    一年十二月十九日至七十三年七月三十一日止，工作年資共計十一年七個月又十
    三天，依上開退休規則之規定，可得二十四個基數。被上訴人乙○○退休前三個
    月之薪俸分別為八十八年一月份四萬二千零七十一元、二月份四萬一千一百六十
    八元、三月份四萬二千零七十一元，其月平均工資為四萬一千七百七十元等事實
    為上訴人所不爭執，且有被上訴人之薪俸袋足稽；上訴人依退休規則之規定，應
    給付被上訴人乙○○之退休金為一百萬二千四百八十元。
    勞基法施行後之退休金：亦如前述，本件被上訴人乙○○自七十三年八月一日起
    至八十八年四月十日退休生效止，工作年資共計十四年八個月又十一天，由於被
    上訴人之工作年資與前述適用退休規則之年資已逾十五年，依勞基法第五十五條
    第一項第一款但書之規定，可得十八個基數。被上訴人乙○○之退休生效前六個
    月之薪俸分別為八十七年十月份四萬二千零七十一元、十一月份四萬一千七百七
    十一元、十二月份四萬二千零七十一元、八十八年一月份四萬二千零七十一元、
    二月份四萬一千一百六十八元、三月份四萬二千零七十一元，其月平均工資為四
    萬一千八百七十一元 (四捨五入) 等事實，為上訴人所不爭執，且有被上訴人之
    薪俸袋為憑；上訴人依勞基法之規定，應給付被上訴人乙○○之退休金為七十五
    萬三千六百七十八元。
    綜合上述，上訴人應給付被上訴人甲○○之退休金，共計一百七十五萬六千一百
    五十八元。從而，被上訴人乙○○請求上訴人給付退休金一百七十五萬六千一百
    五十八元，於法有據，應予准許。
九、查：雇主應給付勞工退休金應自勞工退休之日起三十日內給付之。依勞基法施行
    細則第二十九條第一項定有明文。又：給付有確定期限者，債務人自期限屆滿時
    起，負遲延責任。遲延之債務，以支付金錢為標的者，債權人得請求依法定利率
    計算之遲延利息。應付利息之債務，其利率未經約定，亦無法律可據者，週年利
    率為百分之五。民法第二百二十九條第一項、第二百三十三條一項前段、第二百
    零三條亦著有明文。本件被上訴人等於八十八年三月十日向上訴人申請退休，於
    同年四月十日發生退休效力，依前揭勞基法施行細則之規定，應於三十日內給付
    退休金，而未為給付，自應負遲延責任，被上訴人等所請求者，又以支付金錢為
    標的，且無利率之約定，並請求自負遲延責任之八十八年五月十一日起，至清償
    日止，按年利率百分之五計算之利息，於法尚非無據，應予准許。
十、綜上所述，被上訴人等請求上訴人給付退休金，原法院於上開範圍內，為被上訴
    人等勝訴判決，並依兩造陳明，酌定准、免假執行之擔保金，為准、免假執行之
    諭知，經核無違誤；上訴意旨，指摘原法院於上開範圍內之判決不當，求予廢棄
    ，非有理由，應予駁回；原法院於逾越上開範圍部分，為被上訴人甲○○勝訴之
    判決，並為假執行之宣告，容有未恰，上訴意旨，指摘原法院此部分之判決不當
    求予廢棄，非無理由，應由本院廢棄，更為如主文第二項所示之判決。
十一  本件事證已臻明確，兩造其餘攻擊防禦方法及所提出未援用之證據，經斟酌後，
    認不影響判決基礎，無逐一論述之必要，併此敘明。
據上論結，本件上訴為一部無理由，一部有理由，爰判決如主文。
中      華      民      國    九十      年    十一    月      二十七    日
                        勞工法庭第一庭審判長法  官  吳  欲  君
                                            法  官  藍  文  祥
                                            法  官  陳  博  享
右正本係照原本作成。
如不服本判決，應於收受送達後二十日內向本院提出上訴書狀，其未表明上訴理由者
，應於提出上訴後二十日內向本院補提理由書狀（均須按他造當事人之人數附繕本）
上訴時應提出委任律師或具有律師資格之人之委任狀；委任有律師資格者，另應附具
律師及格證書及釋明委任人與受任人有民事訴訟法第四百六十六條之一第一項但書或
第二項（詳附註）所定關係之釋明文書影本。
中      華      民      國    九十      年    十一      月    二十九    日
                                            書記官  鄭  靜  如
附註：
民事訴訟法第四百六十六條之一（第一項、第二項）：
對於第二審判決上訴，上訴人應委任律師為訴訟代理人。但上訴人或其法定代理人具
有律師資格者，不在此限。
上訴人之配偶、三親等內之血親、二親等內之姻親，或上訴人為法人、中央或地方機
關時，其所屬專任人員具有律師資格並經法院認為適當者，亦得為第三審訴訟代理人
。


司法院資訊處製作；財團法人民間司法改革基金會備份。
